【裁判字號】    88,重訴,433
【裁判日期】    900629
【裁判案由】    分割共有物
【裁判全文】
臺灣高雄地方法院民事判決  八十八年度重訴字第四三三號
    原      告  丙○○
    被      告  乙○○
    訴訟代理人  丁○○
    被      告  戊○○
                己○○
                庚○○○
                甲○○○
右當事人間請求分割共有物事件，本院判決如左：
    主    文
兩造共有高雄縣橋頭鄉○○段七五三地號、七五八地號、七五九地號等三筆土地合併
分割為：如後附成果圖(一)所示Ａ部分面積零點零壹伍玖拾伍公頃；Ｂ部分面積零
點零貳零玖玖伍公頃；Ｃ部分面積零點零柒零壹貳伍公頃分由原告丙○○與被告乙○○、丁○○按原告丙○○應有部分壹拾萬分之二二一四七、被告乙○○應有部分壹拾
萬分之二二一四七、被告丁○○應有部分壹拾萬分之二二一四六之比例保持共有；
如後附成果圖(一)所示Ｄ部分面積零點零零柒壹零伍公頃；Ｅ部分面積零點零零貳玖參
伍公頃；Ｆ部分面積零點零肆貳捌伍伍公頃分由被告戊○○、己○○、庚○○○、甲○○○按被告戊○○、己○○、庚○○○、甲○○○應有部分均為壹拾萬分之八三九
０之比例保持共有。
訴訟費用由原告丙○○負擔十三分之三；被告乙○○負擔十三分之三；被告丁○○負
擔十三分之三；被告戊○○、己○○、庚○○○、甲○○○各負擔十三分之一。
    事      實
甲、原告方面：
一、聲明：求為判決如主文第一項所示。
二、陳述：
  (一)緣坐落高雄縣橋頭鄉○○段七五三地號，面積一一二九點八平方公尺；同地段七
    五八地號，面積二三九點三平方公尺；同地段七五九地號，面積二０七平方公尺
    等三筆土地，均為原告丙○○（應有部分十萬分之二二一四七）、被告乙○○（
    應有部分十萬分之二二一四七）、丁○○（應有部分十萬分之二二一四六）、戊○○（應有部分十萬分之八三九０）、己○○（應有部分十萬分之八三九０）、
    庚○○○（應有部分十萬分之八三九０）、甲○○○（應有部分十萬分之八三九
    ０）等七人共有。
  (二)系爭土地並無使用目的不能分割之情形或不為分割之協議，因前達成分割之協議
    不明，為使兩造使用土地方便及增其利用價值，爰依民法第八百二十三條規定請
    求准予裁判分割。
  (三)系爭三筆土地之分割方法乃合併分割後，依兩造應有部分比例定中間界址。
三、證據：提出土地登記簿謄本、分割協議書等影本為證，
乙、被告乙○○、丁○○方面：
一、聲明：同意原告請求之分割方案。
二、陳述：對系爭三筆土地合併分割無意見。
丙、被告戊○○、己○○、庚○○○、甲○○○方面：
一、聲明：求為判決，駁回原告之訴及假執行之聲請，如受不利之判決，願供擔保免
    為假執行。
二、陳述：對系爭三筆土地合併分割並無意見，惟分割方案應如被告所主張之按系爭
    土地共有人數定中間界址，如附圖(二)所示。
丁、本院依職權命高雄縣岡山地政事務所就兩造提出之分割方案分別製作土地複丈成
    果圖。
    理    由
一、原告起訴主張：坐落高雄縣橋頭鄉○○段七五三地號，面積一一二九點八平方公
    尺；同地段七五八地號，面積二三九點三平方公尺；同地段七五九地號，面積二
    ０七平方公尺等三筆土地，均為原告丙○○（應有部分十萬分之二二一四七）、
    被告乙○○（應有部分十萬分之二二一四七）、丁○○（應有部分十萬分之二二
    一四六）、戊○○（應有部分十萬分之八三九０）、己○○（應有部分十萬分之
    八三九０）、庚○○○（應有部分十萬分之八三九０）、甲○○○（應有部分十
    萬分之八三九０）等七人共有。兩造就系爭土地並無使用目的不能分割之情形或
    不為分割協議之事實，業據其提出土地登記簿謄本為證，復為被告所不爭執，自
    堪信為真實。
二、按共有人得隨時請求分割共有物，但因物之使用目的不能分割或契約定有不可分
    割之期限者，不在此限；又共有物之分割，依共有人協議之方法行之，分割之方
    法不能協議者，法院得依任何共有人之聲請，以原物分配於各共有人，民法第八
    百二十三條第一項、第八百二十四條第一項第一款分別定有明文。查系爭三筆土
    地故經兩造前訂立分割協議書，有協議書本在卷可按，然依該協議書第一條後段
    約定分割位置之附圖，並未表明兩造分配東西方之界線確切位置，且依兩造比例
    劃定之分割圖如附圖(三)，對被告而言顯難使用，是原告提出之協議書尚須經兩造
    就分界點為協議明確後，始得謂兩造已達成分割協議，惟兩造迄未就上開界線地
    點達成協議，是原告所提前揭分割協議書尚不得為兩造已達成分割協議之依據，
    而依系爭三筆土地之使用目的並非不能分割，而兩造間無不分割之約定及未能達
    成分割協議等情，復為兩造所不爭執，是依上開法條規定，原告請求分割系爭土
    地，洵屬有據，應予准許。
三、次按請求共有物之分割，應由法院依民法第八百二十四條命為適當之分配，不受
    當事人主張之拘束。又分割共有物時，法院應參酌當事人之聲明、共有物之性質
    、經濟效用及全體共有人利益等公平決之。又分割共有物係以消滅共有關係為目
    的，故法院於裁判分割共有土地時，除該土地內之部分土地因使用目的不能分割
    （如共同使用之道路）或部分共有人明示願維持共有關係等情形外，即應將土地
    分配予各共有人單獨所有，不得創設新的共有關係。而分割共有物之判決，將數
    宗土地合併後為分割，須出於當事人之意思。
    經查：(一)兩造就系爭三筆土地之應有部分比例均相同，且於本院言詞辯論期日就
    系爭三筆土地之合併分割均表示無意見（見本院九十年六月十二日言詞辯論筆錄
    ），故系爭三筆土地之合併分割，係出於當事人意思無疑，本院自得合併系爭三
    筆土地為分割。(二)查原告丙○○主張與被告乙○○、丁○○就分得土地仍按原應
    有部分比例維持共有，業據被告丁○○兼被告乙○○之訴訟代理人到庭表示同意
    （見本院九十年六月十二日言詞辯論筆錄），另被告戊○○、己○○、庚○○○
    、甲○○○亦於八十八年八月十三日提出聲明狀同意合併分割系爭三筆土地，並
    同意仍保持共有，是被告戊○○、己○○、庚○○○、甲○○○已明示願意就分
    得土地按應有部分比例維持共有。(三)系爭三筆土地北面現臨寬十五公尺道路，南
    面橋頭鄉○○段第七五０地號土地使用分區○道路用地，是應無於系爭三筆土地
    中再分割道路使用之必要，且系爭三筆土地之東西分界，被告主張應以共有人數
    比例為界，惟本院認為應有部分乃土地權利行使之比例，並非以共有人數定權利
    行使之比例，是本件系爭三筆土地之東西分界，應依原告主張之以兩方願維持共
    有之應有部分定其分界，從而，應以原告主張之分割方案，即如附圖(一)所示分割
    方法依序分配如主文第一項所示。
四、訴訟費用之負擔部分，因各共有人均因系爭土地分割而同受分割之利益，故依應
    有部分之比例為負擔訴訟費用之標準，併予明。
五、據上論結，原告之訴為有理由，依民事訴訟法第七十八條、第八十一條第二款、
    第八十五條第一項但書，判決如主文。
中      華      民      國    九十      年      六      月    二十九    日
                              臺灣高雄地方法院民事第二庭
~B法      官  楊智守
右為正本係照原本作成。
如不服本判決，應於送達後廿日內，向本院提出上訴狀並表明上訴理由，如於本判決
宣示後送達前提起上訴者，應於判決送達後十日內補提上訴理由書（須附繕本）。
中      華      民      國    九十      年      六      月    二十九    日
~B法院書記官  劉企萍


司法院資訊處製作；財團法人民間司法改革基金會備份。
